臺灣臺北地方法院民事簡易判決
110年度店簡字第64號
原      告  潘文周  
被      告  潘榮鐘  
上列當事人間請求損害賠償事件，本院於民國110年10月1日言詞
辯論終結，判決如下：
　　主　　　文
被告應給付原告新臺幣貳拾萬元，及自民國一○九年十一月四日
起至清償日止，按週年利率百分之五計算之利息。
訴訟費用新臺幣貳仟壹佰元由被告負擔。
本判決得假執行。但被告如以新臺幣貳拾萬元為原告預供擔保，
得免為假執行。 
    事實及理由
一、原告主張：兩造為兄弟，因訴外人即兩造父親潘金旺罹病，
    遂於潘金旺過世前之民國101年3月2日與訴外人即潘金旺之
    母潘邱夜好、訴外人即兩造兄弟潘榮坤、訴外人即兩造姊妹
    楊潘美玉、潘美珠、潘美惠共7人就潘金旺之財產預先書立
    分割協議（下稱系爭協議），伊與潘邱夜好、潘榮坤依系爭
    協議第4條應提撥新臺幣（下同）20萬元（下稱系爭款項）
    作為訴外人即被告之子潘禎傑大學學費，伊並於101年10月8
    日起陸續匯款交付完畢，惟系爭協議係兩造及其他潘金旺之
    繼承人於其生前即訂立，依最高法院判例意旨應屬無效，被
    告自應返還因該無效協議所取得之系爭款項；縱令系爭協議
    為有效，兩造及其他潘金旺之繼承人於潘金旺過世後，並未
    依照協議內容進行遺產分配，而係經由法院判決分割，是上
    開協議內容即無從履行，無論被告可否歸責，均應返還系爭
    款項與伊，爰依民法第113條、第179條、第226條第1項、第
    266條第2項規定，請求擇一為有利之判決，並聲明：被告應
    給付原告20萬元，及自起訴狀繕本送達翌日起至清償日止，
    按週年利率5%計算之利息。
二、被告則以：系爭款項係潘禎傑即將升上大學時，潘金旺承諾
    贈與潘禎傑之學費補貼，原告認為此侵害其遺產分配利益，
    方挾母親之威以各種方式，要求伊及其他兄弟姊妹簽署系爭
    協議，而伊為免爭吵，明知協議無效而仍為簽署。被告所交
    付之款項均係從潘金旺之帳戶提領，刻意存入其帳戶後再匯
    款，營造為其支付之假象等語，資為抗辯，並聲明：原告之
    訴駁回。
三、本院之判斷：
　㈠、經查，兩造為兄弟，與兩造之母即潘邱夜好、兩造兄弟潘
      榮坤、兩造姊妹楊潘美玉、潘美珠、潘美惠共7人於潘金
      旺過世前之101年3月2日簽訂系爭協議，就潘金旺名下財
      產預為分配之約定，潘金旺於103年4月12日死亡，兩造未
      依系爭協議進行遺產分配，係經臺灣新北地方法院以105
      年度重家訴字第43號判決（下稱系爭分割判決）為遺產分
      割確定等情，有兩造個人戶籍資料查詢結果、潘金旺個人
      資料查詢結果、系爭協議書及系爭分割判決附卷可稽（本
      院卷第15至18、23至47頁，查詢結果存資料袋），且為兩
      造所不爭執（本院卷第88頁），堪信屬實。
　㈡、按法律行為有債權行為及物權行為之別，前者係以發生債
      權債務關係為其內容之行為，如買賣、租賃契約等是，並
      不以當事人就標的物有處分權為必要。而繼承人間就被繼
      承人遺產所為之遺產分割協議，係以確定各繼承人就遺產
      有何權利義務為其內容，性質上屬債權行為，縱令該分割
      協議係成立於被繼承人死亡以前，亦無變更其性質。而當
      事人於依法為其被繼承人者生前即就被繼承人財產成立分
      割協議，其效力如何，法無明文。本院認現今當事人長期
      臥床難以自理財產者，並非罕見，倘依法為其繼承人者為
      確認彼此就該當事人財產之權利義務，而預先成立分割協
      議，若該協議並無排除其他有繼承權者之參與，亦未違該
      當事人明示之意思，則其協議成立既能預防將來可能之遺
      產分配糾紛，亦難認顯悖於孝悌之善良風俗，應肯認其效
      力。此與最高法院46年台上字第1068號判例所示事實為當
      事人養子2人於其父生前即私訂遺產分割協議，排除渠等
      母親應繼分，違反孝悌之善良風俗而無效者，自屬有別，
      不能比附爰引。查：
　　１、系爭協議係於潘金旺生前由其全體繼承人即其妻潘邱夜
        好、其子即兩造與潘榮坤、其女即楊潘美玉、潘美珠、
        潘美惠所簽訂，並未排除任何繼承人，亦無證據顯示有
        悖於潘金旺明示之意思，此經比對該協議書及系爭分割
        判決自明，依上開法條及說明，系爭協議自屬有效。
　　２、又按表意人無欲為其意思表示所拘束之意，而為意思表
        示者，其意思表示，不因之無效。民法第86條前段定有
        明文。被告雖辯以其認系爭協議為無效，係為避免持續
        與原告發生爭吵始為簽署，惟被告既不否認其有簽署系
        爭協議，而該協議本身亦非當然無效，業據說明如上，
        則縱令被告簽署時無受該協議拘束之意思，依上開法條
        規定，亦不得否認其效力。
　㈢、再按無法律上之原因而受利益，致他人受損害者，應返還
      其利益。雖有法律上之原因，而其後已不存在者，亦同。
      民法第179條定有明文。又不當得利返還請求權，須以當
      事人間之財產損益變動，即一方受財產上之利益，致他方
      受財產上之損害，無法律上之原因，為其成立要件。而一
      方基於他方之給付受有利益，是否「致」他方受損害，應
      取決於當事人間是否存有給付目的及給付關係而定。在指
      示人依補償關係指示被指示人將財產給付領取人之指示給
      付關係，其給付關係係存在於指示人與被指示人及指示人
      與領取人之間；至於被指示人與領取人間，因領取人係基
      於其與指示人之對價關係，由指示人指示被指示人向領取
      人為給付，該二人間僅發生履行關係，不發生給付關係。
      此際被指示人係處於給付過程之中間人地位，依指示人之
      指示，為指示人完成對領取人為給付目的之行為，初無對
      領取人為給付之目的。因此，指示人指示被指示人將財產
      給付領取人後，倘其補償關係所生之契約不存在（如不成
      立、無效、被撤銷或解除），被指示人只能向指示人行使
      不當得利返還請求權，而不得向非「致」其財產受損害之
      受領人請求（最高法院109年度台上字第2508號判決要旨
      參照）。查：
　　１、系爭協議第4條約定：甲方（即潘邱夜好）、乙方（即原
        告）、丁方（即潘榮坤）同意提撥20萬作為丙方（即被
        告）之子潘偵傑（應為潘禎傑之誤寫）之教育經費，該
        款項需依每學期註冊繳費單提領費用，直到滿額20萬元
        為止（本院卷第15頁），原告依序於101年10月8日、10
        2年2月1日、102年5月2日、102年9月2日、102年9月27
        日陸續交付達20萬元，有原告提出之玉山銀行存戶交易
        明細表、潘禎傑文化大學繳費明細表在卷足參（本院卷
        第19至22、49頁），依上開書證形式上觀之，原告係立
        於受指示人之地位，本於與指示人即被告間系爭協議之
        法律關係，陸續交付系爭款項。被告雖辯稱系爭款項係
        潘金旺生前贈與潘禎傑，原告僅係依潘金旺指示而交付
        等語，惟查：
　　２、原告於101年10月8日、102年2月1日、102年9月2日交付
        款項前，固均有相近金額之現金存入交易紀錄，此有上
        開交易明細表存卷可考（本院卷第19至22頁），惟被告
        未能提出證據證明上開現金來源係潘金旺之帳戶，且縱
        令其來源為潘金旺之存款，該筆金錢存入原告帳戶後即
        於原告其他存款混同而由其取得所有權，原告自其中取
        其一部交付潘禎傑，仍應認係交付自身金錢，原告是否
        因取得金錢之來源而有其他責任，乃另一問題，不容混
        為一談。
　　３、再查，證人即被告之妻、潘禎傑之母葉艷靜證稱：潘金
        旺尚未臥床之前都是由伊陪同就醫，伊曾於閒聊時提及
        擔心潘禎傑就讀私立大學，可能學費負擔較重，潘金旺
        就多次告訴伊願意負擔大學學費，並沒有說是20萬元，
        潘金旺說會叫原告給被告錢，被告會催原告，原告都是
        等潘榮坤拿錢給他後，先將現金存進去，再匯款到潘禎
        傑之帳戶等語（本院卷第160至163頁）；而證人潘榮坤
        於另案證稱：潘金旺生前金融帳戶都是自己管理，原告
        與伊有照護其生活起居，伊不清楚潘禎傑大學學費是何
        人負擔、亦未見過潘禎傑文化大學繳費明細表等語（本
        院卷第168至172頁），衡諸潘金旺、潘禎傑為祖孫，被
        告辯稱潘金旺承諾願意補貼潘禎傑大學學費乙事，雖無
        違於常情，惟證人葉艷靜既證稱潘金旺並未特定補貼之
        學費金額，則潘金旺是否確已將其補貼之意願通知原告
        並由其執行、系爭款項是否為履行潘金旺之承諾，即有
        可疑，尚難遽信。
　　４、被告既不能證明系爭款項係為履行潘金旺之贈與，且原
        告所為之給付形式上與系爭協議之內容吻合，自無從認
        潘金旺之承諾而非系爭協議係原告交付系爭款項之法律
        上原因。至潘金旺之承諾若屬有效之贈與而尚未履行，
        亦屬潘禎傑與潘金旺之全體繼承人間法律關係，與兩造
        間因系爭協議所生之權利義務不同，應分別判斷，併予
        敘明。
　　５、綜上所述，原告交付之系爭款項既應認係為履行系爭協
        議，而兩造與潘金旺之其他繼承人嗣經系爭分割判決就
        潘金旺之遺產為分配，且斯時無人要求應依系爭協議進
        行分配（本院卷第30頁），應認包含兩造在內之系爭協
        議當事人合意解除系爭協議，則原告依系爭協議及被告
        指示交付潘禎傑系爭款項之目的即不復存在，依上開法
        條及說明，被指示人即原告自得依不當得利之法律關係
        請求指示人即被告返還系爭款項之利益。
　㈣、末按給付無確定期限者，債務人於債權人得請求給付時，
      經其催告而未為給付，自受催告時起，負遲延責任；其經
      債權人起訴而送達訴狀，與催告有同一之效力；遲延之債
      務，以支付金錢為標的者，債權人得請求依法定利率計算
      之遲延利息；應付利息之債務，其利率未經約定，亦無法
      律可據者，週年利率為5%，民法第229條第2項、第233條
      第1項前段及第203條分別定有明文。本件原告請求返還不
      當得利之請求，係以支付金錢為標的，依前揭規定，原告
      請求被告給付自起訴狀繕本送達之翌日即109年11月4日（
      本院卷第54頁送達證書）起至清償日止，按法定利率5%計
      算之遲延利息，自屬有據。
四、從而，原告依民法第179條後段之規定，請求被告給付原告2
    0萬元，及自109年11月4日起至清償日止，按週年利率5%計
    算之利息，為有理由，應予准許。
五、本件係適用簡易程序為被告敗訴之判決，爰依民事訴訟法第
    389條第1項第3款規定，依職權宣告假執行；並依同法第392
    條第2項依職權為被告如預供擔保，得免為假執行之宣告。
六、本件事證已臻明確，兩造其餘攻擊防禦方法及所提證據，經
    審酌後認與判決結果不生影響，爰不逐一論列，附此敘明。
七、訴訟費用負擔之依據：民事訴訟法第78條。並依職權確定本
    件訴訟費用額為2,100元（即裁判費）如主文第2項所示。
中　　華　　民　　國　　110 　年　　10　　月　　22　　日
                  新店簡易庭法  官　林志煌
上正本證明與原本無異。
對於本件判決如有不服，應於收受送達後20日內向本院提出上訴
書狀，上訴於本院合議庭，並按他造當事人之人數附具繕本。
如委任律師提起上訴者，應一併繳納上訴審裁判費。
中　　華　　民　　國　　110 　年　　10　　月　　22　　日
                            書記官  陳柏志